臺灣高等法院民事判決　　　　　　　　　94年度重上字第68號
上　訴　人　　乙○○
上 訴人 即
附帶被上訴人　甲○○
共　　　同
訴訟代理人　　汪團森律師
被上訴人即
附帶上訴人　　板信商業銀行股份有限公司
法定代理人　　丙○○
訴訟代理人　　林嫦芬律師
上列當事人間請求排除侵害事件，上訴人對於中華民國93年11月
18日臺灣板橋地方法院92年度重訴字第424 號第一審判決提起上
訴，本院於94年11月1日言詞辯論終結，判決如下：
    主  文
上訴及附帶上訴均駁回。
第二審訴訟費用關於上訴部分，由上訴人負擔，附帶上訴部分，
由被上訴人負擔。
    事實及理由
一、程序方面：
    按二人以上於為訴訟標的之權利或義務，本於同一之事實上
    及法律上原因之情形，得為共同訴訟人，一同起訴或一同被
    訴。共同訴訟中，一人之行為或他造對於共同訴訟人中一人
    之行為及關於其一人所生之事項，除別有規定外，其利害不
    及於他共同訴訟人，民事訴訟法第53條第2 款及第55條分別
    定有明文。本件被上訴人即附帶上訴人板信商業銀行股份有
    限公司（下稱被上訴人）基於物上請求權、不當得利及不真
    正連帶債務之法律關係起訴請求：(一)上訴人甲○○（下稱甲
    ○○）應將坐落於桃園縣大溪鎮○○段19、26、27地號等3
    筆土地（下稱系爭土地）上如原判決附圖所示Ａ、Ｂ、Ｃ、
    Ｄ部分之地上物拆除（下稱系爭地上物），並應與原審共同
    被告盧文裕將上開土地返還予被上訴人。(二)上訴人乙○○（
    下稱乙○○）或盧文裕應給付被上訴人新台幣（下同）128,
    722元及自民國93年3月16日（最後收受起訴狀繕本之翌日）
    起至清償日止，按年息5%計算之利息。又甲○○或盧文裕應
    自93年1 月6 日起至返還第1 項土地之日止，按月給付被上
    訴人94,187元，及自各期應給付日起至清償日止，按年息5%
    計算之利息，乃係以甲○○、乙○○及盧文裕為共同訴訟人
    ，一同被訴，屬上開之普通共同訴訟，經原法院判決被上訴
    人一部勝訴、一部敗訴，僅上訴人聲明不服，提起本件上訴
    ，依上述說明，上訴人上訴之效力自不及於盧文裕，爰不列
    其為上訴人，合先敘明。
二、本件被上訴人起訴主張：訴外人江坤哲前於89年1 月10日以
    系爭土地設定抵押權予被上訴人，嗣於90年5 月23日江坤哲
    又以系爭土地設定地上權予乙○○後，乙○○旋於系爭土地
    上建造系爭地上物，並於91年10月1 日將系爭地上物出租予
    盧文裕經營餐廳使用。之後，被上訴人於92年11月25日因拍
    賣取得系爭土地之所有權，並同時塗銷上開地上權登記，是
    乙○○所有之系爭地上物自該日起即屬無權占用系爭土地，
    惟其竟於93年1 月6 日復將系爭地上物之所有權移轉予甲○
    ○，系爭地上物目前仍由盧文裕占用中，為此基於民法第
    767 條物上請求權之法律關係，請求甲○○拆除系爭地上物
    ，並應與盧文裕將系爭土地返還予被上訴人。又系爭土地全
    部之申報地價合計為11,302,534元，且係坐落於桃園縣大溪
    鎮○○○地段，爰另依民法第179 條不當得利之法律關係，
    以申報地價年息10% 計算上訴人所受之利益，乙○○無權占
    用系爭土地41天，應給付被上訴人128,722 元；甲○○自93
    年1月6日起至返還系爭土地之日止，按月給付被上訴人
    94,187元；而盧文裕於上開期間，亦無權占有系爭土地，其
    與乙○○及甲○○分別因相關法律關係偶然競合，自應分別
    負不真正連帶給付之責等語。
三、上訴人則以：依乙○○與甲○○間之不動產買賣契約書所示
    ，買賣標的為坐落於系爭土地上，門牌號碼為桃園縣大溪鎮
    ○○路66號之房屋，面積為149.25平方公尺，乙○○於92年
    10月31日移交予甲○○事實上之處分權，逾上開部分之系爭
    地上物，均非甲○○所買受，甲○○對之均無拆除之權。又
    乙○○已將上開房屋移交予甲○○，並非無權占有，亦無不
    當得利。又縱認乙○○有不當得利，然自92年10月起至同年
    12月間3 個月租金合計42萬元，已移交予甲○○，依民法第
    182條第1項之規定，乙○○亦不負返還或償還價額之責任。
    甲○○取得該房屋事實處分權時，系爭土地上之地上權尚未
    塗銷登記，該房屋所座落系爭土地之部分亦生地上權移轉，
    甲○○為有權占有。再被上訴人對於系爭土地不聞不問，未
    依法行使權利，更任由乙○○於系爭土地上建築房屋，並新
    建、擴大規模裝潢出租後，始行使抵押權，其以提起本件訴
    訟之方式排除系爭地上物，已侵害地上權及系爭地上物所有
    權人之權益，造成社會經濟秩序於紊亂，屬權利之濫用，有
    違誠信原則。另甲○○已於93年7 月15日終止與盧文裕間之
    租賃契約，然至今仍未能從盧文裕處受有租金，既無利得，
    且自93年7 月16日起系爭地上物即由盧文裕無權占有至今，
    甲○○已非間接占有人，並無不當得利，盧文裕始有不當得
    利之問題，被上訴人之請求無理由等語，資為抗辯。
四、本件經原法院判決甲○○應將坐落於系爭土地上之系爭地上
    物拆除，並應與盧文裕將系爭土地返還予被上訴人；乙○○
    應給付被上訴人103,606 元，及自93年3 月16日起至清償日
    止按年息5%計算之利息；又盧文裕應自93年2 月1 日起迄返
    還系爭土地之日止，按月給付被上訴人94,187元，及自各期
    應給付日起至清償日止，按年息5%計算之利息；並駁回被上
    訴人其餘之訴。乙○○、甲○○不服原法院判決其等敗訴部
    分，分別聲明為：(一)原判決不利於乙○○、甲○○部分廢棄
    。(二)廢棄部分，被上訴人在第一審之訴及假執行之聲請均駁
    回。被上訴人除聲明：上訴駁回外，並就原判決駁回其對於
    甲○○之部分提起附帶上訴，聲明為：(一)原判決關於駁回被
    上訴人後開部分之訴及該部分假執行之聲請均廢棄。(二)廢棄
    部分，甲○○應自93年1 月6 日起迄返還系爭土地之日止按
    月給付被上訴人94,187元及自各期應給付日起至清償日止，
    按年息5%計算之利息。(三)願供擔保，請准宣告假執行。甲○
    ○就該附帶上訴部分則聲明：附帶上訴駁回，如受不利判決
    ，願供擔保請准宣告免為假執行。（原法院判決盧文裕敗訴
    部分，及駁回被上訴人請求盧文裕、乙○○其餘之訴部分，
    未經盧文裕及被上訴人就該部分上訴聲明不服，均已告確定
    。）
五、經查：江坤哲前於89年1 月10日以系爭土地設定抵押權予被
    上訴人，江坤哲嗣於90年5 月23日又以系爭土地設定地上權
    予乙○○後，乙○○旋於系爭土地上建造系爭地上物，並於
    91年10月1 日將上開地上物出租予盧文裕經營餐廳使用。之
    後，被上訴人聲請法院拍賣抵押物即系爭土地，執行法院並
    依被上訴人聲請而除去前揭地上權，嗣由被上訴人承受系爭
    土地而取得所有權，並塗銷前揭地上權登記，而盧文裕自91
    年10月1 日起向乙○○承租系爭地上物經營餐廳迄今，乙○
    ○嗣後已將系爭地上物之所有權移轉予甲○○。被上訴人取
    得系爭土地之時間係92年12月4 日等情，有系爭土地登記謄
    本（見原審卷第9 至14頁及第22至24頁）、原法院桃院祺執
    91年執松字第9656號92年11月25日不動產權利移轉證書、92
    年7 月22日拍賣公告及92年5 月19日執行命令（分別見原審
    卷第18至21頁及第149 至150 頁）及房屋租賃契約書（見原
    審卷第62至65頁）可憑，業據本院調閱原法院91年度執字第
    9656號民事強制執行事件全卷（含原法院91年度執全字第14
    41號及90年度裁全字第2153號），查核屬實，並經原法院於
    93年7 月2 日勘驗現場，製有勘驗筆錄（見原審卷第102 至
    104 頁），復囑託桃園縣大溪地政事務所會同測量及製作土
    地複丈成果圖可憑（見原審卷第107 至109 頁），且為兩造
    所不爭執（見本院卷第58頁及第83頁之94年5 月5 日及6 月
    16日準備程序筆錄），堪信此部分之事實為真正。
六、本件經本院於94年6 月16日及7 月28日與兩造整理並協議簡
    化之爭點為：（見本院卷第84頁及第118 頁之準備程序筆錄
    ）
（一）程序方面：
      甲○○於本院主張取得系爭地上物所有權之範圍為何？是
      否符合民事訴訟法第447條第1項但書之規定？
（二）實體部分：
  １、甲○○取得系爭地上物所有權之時間？
  ２、如認甲○○於本院主張「取得系爭地上物所有權之範圍為
      何」係符合民事訴訟法第447 條第1 項但書之規定，則甲
      ○○取得地上物所有權之範圍究竟為何？
  ３、乙○○占有系爭土地，是否有正當權源？如無正當權源，
      被上訴人請求之賠償金額，究以若干始為合理？
  ４、被上訴人得否請求甲○○拆除系爭地上物？被上訴人行使
      抵押權時，聲請排除地上權，於第二次拍賣時承受，再以
      本件訴訟排除地上物，是否違反民法第148 條之權利濫用
      及誠信原則？
  ５、被上訴人得否請求甲○○返還相當於不當得利之金額？
      茲分述之如下：
（一）程序方面：
      甲○○於本院主張取得系爭地上物所有權之範圍為何？是
      否符合民事訴訟法第447 條第1 項但書之規定？
  １、甲○○主張：被上訴人起訴請求拆除坐落於桃園縣大溪鎮
      ○○段946 建號即門牌號碼為桃園縣大溪鎮○○路66號之
      建物，與建物所有權狀中所記載者相符，然與原判決主文
      第1 項所指系爭地上物所有權範圍不同，此為促進訴訟程
      序之進行，與民事訴訟法第447 條之原則禁止提出新攻擊
      、防禦方法無關，況依同條第1項但書第3款之規定，亦應
      為法所許等語。被上訴人辯以：甲○○提出其取得系爭地
      上物所有權範圍係於原審未為之新攻擊或防禦方法，且係
      因可歸責於甲○○之事由而未於原審提出，不符合民事訴
      訟法第447條第1項但書之規定等語。
  ２、按「當事人不得提出新攻擊或防禦方法。但有下列情形之
      一者，不在此限：一、因第一審法院違背法令致未能提出
      者。二、事實發生於第一審法院言詞辯論終結後者。三、
      對於在第一審已提出之攻擊或防禦方法為補充者。四、事
      實於法院已顯著或為其職務上所已知或應依職權調查證據
      者。五、其他非可歸責於當事人之事由，致未能於第一審
      提出者。六、如不許其提出顯失公平者。前項但書各款事
      由，當事人應釋明之。違反前二項之規定者，第二審法院
      應駁回之。」民事訴訟法第447 條第1 至3 項分別定有明
      文，此乃原則上禁止當事人於第二審提出新攻擊防禦方法
      所為之規範。惟該條第1 項但書第3 款規定：「對於在第
      一審已提出之攻擊或防禦方法為補充者」之立法旨趣，在
      於當事人以在第一審已經主張之爭點，即其攻擊或防禦方
      法，因第一審法院就該事實、法律及證據上評價錯誤為由
      ，提起上訴，其上訴理由，仍在第一審審理之範圍內，應
      允許當事人就該上訴理由，再行提出補強之攻擊或防禦方
      法，或就之提出其他抗辯事由，以推翻第一審法院就該事
      實上、法律上及證據上之評價。
  ３、經查：有關系爭地上物所有權是否均係甲○○所有之主張
      ，未見甲○○於原審審理時提出，係甲○○上訴後始於本
      院提出者，是該項主張，自屬於上訴人之新攻擊方法，依
      前述之說明，原則上固不許甲○○提出，惟本院審酌甲○
      ○提出該主張，係在補充說明其雖係桃園縣大溪鎮○○路
      66號建物之所有權人，惟該建物與系爭地上物所有權範圍
      並不相同，涉及甲○○是否有拆除系爭地上物之權能，屬
      於已提出防禦方法之補充，核與民事訴訟法第447條 第1
      項但書第3 款之規定相符，應例外准許其提出。
（二）實體部分：
  １、甲○○取得系爭地上物所有權之時間？
    (1)甲○○主張：乙○○建築系爭地上物後並未為任何之保存
      登記，故於92年10月31日移交時，甲○○即取得系爭地上
      物之事實處分權。而乙○○為履行其於92年10月7 日與甲
      ○○間之不動產買賣契約書，乃於93年1 月6 日完成建物
      所有權登記並將之移轉登記予甲○○等語。被上訴人辯以
      ：依建物登記謄本所示，甲○○係於93年1 月6 日取得系
      爭地上物所有權，於93年1 月6 日前，系爭地上物係登記
      為乙○○所有。至依甲○○提出之委託申請書、不動產買
      賣契約書、申報租金、92年度綜合所得稅結算申報書等，
      亦均不能證明甲○○於92年10月間即已取得系爭地上物所
      有權等語。
    (2)經查：甲○○主張其於92年10月31日已取得系爭地上物之
      所有權，並提出不動產買賣契約書為憑（原審卷第165 至
      168 頁），惟依系爭地上物之承租人即原審共同被告盧文
      裕於原審審理時所稱：自91年起向乙○○承租系爭地上物
      ，93年1 月份之租金，係付給乙○○（每月一日付款），
      後來因為收到法院的假扣押執行命令，故自93年2 月份開
      始就未再付款，其並不認識甲○○等語（原審卷第47至48
      頁之言詞辯論筆錄），可知乙○○至93年1 月（1 日）仍
      向承租人盧文裕收取租金，顯見乙○○於當時就系爭地上
      物仍具有事實上之處分及管領權。況觀諸甲○○以盧文裕
      積欠租金為由於93年7月2日向原法院聲請核發支付命令之
      聲請狀記載：「乙○○於93年1 月6 日，已因買賣契約將
      房屋所有權移轉予聲請人（即甲○○）」、「請求（租金
      ）自93年1 月6 日起至93年6 月30日……」等語，此有原
      法院93年度促字第19657 號支付命令及聲請狀各一份在卷
      可參（見原審卷第第124 頁至第128 頁），益見甲○○前
      開所辯，不足採信，應認被上訴人主張：甲○○自93年1
      月6 日起取得系爭地上物之所有權為可採。
  ２、如認甲○○於本院主張「取得系爭地上物所有權之範圍為
      何」係符合民事訴訟法第447 條第1 項但書之規定，則甲
      ○○取得地上物所有權之範圍究竟為何？
    (1)甲○○主張：依上訴人間之不動產買賣契約書所示，買賣
      標的為坐落於系爭土地上，門牌號碼為桃園縣大溪鎮○○
      路66號之房屋，面積149.25平方公尺，而原判決主文第一
      項命甲○○拆除之系爭地上物，其中原判決附圖所示Ａ、
      Ｃ之騎樓及車道部分皆非甲○○所買受而為所有權登記之
      範圍，又原判決附圖所示Ｂ中逾149.25平方公尺部分，亦
      非甲○○所買受，甲○○對之均無拆除之權等語。被上訴
      人辯以：其於92年12月17日起訴時，請求拆除系爭地上物
      之範圍包括門牌號碼桃園縣大溪鎮○○路66號房屋、車道
      及停車場等增建物，即如原判決附圖所示Ａ、Ｂ、Ｃ、Ｄ
      部分，依民法第68條第2 項規定，上訴人甲○○於93年1
      月6 日取得系爭地上物所有權之範圍，自亦包含增建物在
      內，故其取得系爭地上物所有權範圍即如原判決附圖所示
      Ａ、Ｂ、Ｃ、Ｄ部分之地上物等語。
    (2)按「非主物之成分，常助主物之效用，而同屬一人者，為
      從物。但交易上有特別習慣者，依其習慣。主物之處分，
      及於從物。」、「動產因附合而為不動產之重要成分者，
      不動產所有人取得動產所有權」民法第68條、第811 條分
      別定有明文。所謂常助主物之效用，應以有輔助主物之經
      濟目的，與之相依為用，客觀上具恆久之功能性關聯，而
      居於從屬關係者，即足當之。是以，所有人於原有建築物
      之外另行增建者，如增建部分與原有建築物無任何可資區
      別之標識存在，而與之作為一體使用者，因不具構造上及
      使用上之獨立性，自不得獨立為物權之客體，原有建築物
      所有權範圍因而擴張。倘增建部分於構造上及使用上已具
      獨立性，即為獨立之建築物。苟其常助原有建築物之效用
      ，而交易上無特別習慣者，即屬從物。再若增建部分已具
      構造上之獨立性，但未具使用上之獨立性而常助原有建築
      物之效用者，則為附屬物。其使用上既與原有建築物成為
      一體，其所有權應歸於消滅，被附屬之原有建築物所有權
      範圍，則因二所有權歸於一所有權而擴張。
    (3)經查：
    依上述不動產買賣契約書及桃園縣建物登記謄本所載，上
      訴人間之買賣標的（即建物範圍）係：門牌號碼為桃園縣
      大溪鎮○○路66號之房屋，面積149.25平方公尺，此有該
      不動產買賣契約書及桃園縣建物登記謄本可按（原審卷第
      15頁、第165 至167 頁），核與原判決附圖所示Ａ、Ｂ、
      Ｃ、Ｄ部分固有不同。
    然觀之原判決附圖所示Ａ、Ｂ部分，分別係騎樓（53平方
      公尺）及廚房、餐廳（255 平方公尺），另依卷附之照片
      所示（原審卷第16頁），可知二者雖與建物登記謄本所載
      之面積不同，惟逾上述未登記面積之增建部分與原登記之
      建物並無任何可資區別之標識存在，且係作為一體使用，
      不具有構造上及使用上之獨立性，依上說明，不得獨立為
      物權之客體，原有建築物所有權範圍因而擴張。
    另原判決附圖所示Ｃ、Ｄ部分，係車道與停車場，與緊臨
      上述Ａ、Ｂ部分之南、西二側，有前開複丈成果圖可憑，
      再參諸現場照片所示（原審卷第16、17頁），雖Ｃ、Ｄ部
      分於構造上及使用上具有獨立性，為獨立之建築物。然其
      顯係提供上述Ｂ部分（餐廳）之消費者使用，有常助上述
      Ｂ部分（餐廳）之效用，依上說明，交易上如無特別習慣
      ，即屬從物。有關主物（餐廳）之處分，應及於該從物。
    再依上述不動產買賣契約書第14條之約定，買賣標的之點
      交係以現狀點交方式（原審卷第166 頁背面），是上訴人
      2 人間上述不動產買賣之標的，自包括如原判決附圖所示
      Ａ、Ｂ、Ｃ、Ｄ部分，此均屬於甲○○取得該地上物所有
      權之範圍。
  ３、乙○○占有系爭土地，是否有正當權源？如無正當權源，
      被上訴人請求之賠償金額，究以若干始為合理？
    (1)被上訴人主張：乙○○就系爭土地所有之地上權業經臺灣
      桃園地方法院92年5 月19日桃院祺民執松字第9656號執行
      命令除去之，該地上權已消滅，乙○○占用系爭土地自無
      正當權源。而被上訴人係於92年12月4 日取得系爭土地所
      有權，則乙○○應給付其自92年12月4 日起至將系爭地上
      物所有權移轉予甲○○之日即93年1月5日止，合計33日間
      無權占用系爭土地，相當於租金之不當得利，共計103,60
      6 元予被上訴人等語。乙○○辯以：系爭土地上之地上權
      塗銷顯有違法，是自92年12月4 日被上訴人承受取得系爭
      土地所有權至93年1月6日乙○○移轉系爭地上物所有權登
      記予甲○○之日止，其非無權占有，自無不當得利之問題
      。且乙○○於92年10月底已因買賣而將建物移交予甲○○
      ，自無占有，亦無不當得利。再縱認乙○○有不當得利，
      然自92年10月起至同年12月間3 個月租金合計42萬元，已
      移交予甲○○，依民法第182條第1項之規定，乙○○亦不
      負返還或償還價額之責等語。
    (2)按「不動產所有人，設定抵押權後，於同一不動產上，得
      設定地上權及其他權利。但其抵押權不因此而受影響」，
      民法第866 條定有明文。是執行法院認抵押人於抵押權設
      定後，與第三人訂立之地上權，致影響於抵押權者，得依
      聲請或職權除去其地上權，依無地上權狀態逕行強制執行
      （最高法院74年度台抗字第227 號判例意旨參照）。次按
      無法律上之原因而受利益，致他人受損害者，應返還其利
      益；雖有法律上之原因，而其後已不存在者，亦同，民法
      第179 條定有明文。而無權占有他人之土地或房屋，可獲
      得相當於租金之利益，為社會通常之觀念（最高法院61年
      度台上字第1695號判例意旨參照）。
    (3)經查：
    被上訴人於91年6月4日持原法院拍賣抵押物裁定，向執行
      法院聲請拍賣系爭土地，經執行法院訂期於92年4 月29日
      第一次拍賣，因無人應買，而拍賣不成立，嗣經被上訴人
      向執行法院聲請排除地上權，執行法院乃認定其上之地上
      權確已影響抵押權，而於92年5 月19日以執行命令除去乙
      ○○原有之地上權等情，業據本院調閱原法院91年度執字
      第9656號卷，查核屬實，是乙○○原有之地上權既經除去
      而消滅，則其原有之系爭地上物自屬無權占用系爭土地。
      又如前所述，被上訴人係自92年12月4 日取得系爭土地之
      所有權，乙○○則係於93年1 月6 日將系爭地上物所有權
      移轉予甲○○，從而，被上訴人主張乙○○自92年12月4
      日起至93年1 月5 日止（計33日）無權占用系爭土地，自
      堪予採信。
    乙○○無權占有系爭土地，已如前述，則其獲有相當於租
      金之不當得利，並致被上訴人受有損害，堪可認定，是被
      上訴人自得請求乙○○給付相當於租金之不當得利金額。
      又乙○○占用之系爭土地，其中大溪鎮○○段19、26、27
      地號之公告現值分別為22,000元、40,334元及22,000元（
      原審卷第9 至14頁），位於大溪鎮○○路旁、有現場照片
      附卷足憑（原審卷16至第17頁），且乙○○將之租與盧文
      裕之租金，每月為14萬元，有房屋租賃契約書可憑（原審
      卷第62至65頁），本院爰斟酌系爭土地之位置，及上述之
      公告現值、租金等情，認被上訴人所受損害金之金額依被
      上訴人主張乙○○每月可獲得之不當得利金額為94,187元
      ，尚屬可採，則依乙○○無權占用之期間33日計算，被上
      訴人依民法第179條規定，得請求乙○○給付之金額103,6
      06元（94,187元÷30日×33日=103,606元，小數點以下四
      捨五入），為有理由，應予准許。
    上訴人另辯以：原執行法院除去地上權之之處分不當、違
      法等語，惟按執行法院所為此種除去地上權之處分，性質
      上係強制執行方法之一種，當事人或第三人如有不服，本
      得依強制執行法第12條規定，向執行法院聲明異議，惟上
      訴人於前開於執行程序中並未聲明異議，況系爭土地設定
      之抵押權為8760萬元，而第一次拍賣所定底價為8104萬元
      ，惟因該次拍賣均無人應買，此亦經本院依調閱上述執行
      卷查核在卷，從而，原執行法院認定前開地上權已影響抵
      押權而予以除去，亦難認有何不當，是以，原執行法院所
      為前開除去地上權之處分自屬合法、有效，上訴人於本件
      訴訟中復為前開抗辯，尚難憑採。
  ４、被上訴人得否請求甲○○拆除系爭地上物？被上訴人行使
      抵押權時，聲請排除地上權，於第二次拍賣時承受，再以
      本件訴訟排除地上物，是否違反民法第148 條之權利濫用
      及誠信原則？
    (1)被上訴人得否請求甲○○拆除系爭地上物？
    被上訴人主張：系爭地上物係於93年1月6日由乙○○移轉
      所有權予甲○○，且無權占用系爭土地，被上訴人依民法
      第767 條之規定，基於系爭土地所有權人之地位，請求甲
      ○○拆除系爭地上物，自有理由等語。甲○○辯以：90年
      5 月23日乙○○以系爭土地設定地上權，其後乙○○旋於
      系爭土地上建造該門牌號碼為桃園縣大溪鎮○○路66號之
      房屋，嗣於92年10月間出售之，並隨後點交予甲○○，當
      時地上權尚未塗銷登記，故甲○○取得該房屋事實處分權
      時，該房屋所座落系爭土地之部分亦生地上權移轉，為有
      權占有。執行法院雖排除地上權而拍賣系爭土地，但未合
      法通知乙○○，並至92年11月25日始向地政機關函請塗銷
      地上權登記，對甲○○應無拘束力，甚且執行法院於系爭
      土地第一次拍賣流標後，應仍讓該地上權存在以計算第二
      次拍賣之底價，始為合法，執行法院排除該地上權而拍賣
      系爭土地，應屬無效，故甲○○買受部份應屬合法占有等
      語。
    按「所有人對於無權占有或侵奪其所有物者，得請求返還
      之。對於妨害其所有權者，得請求除去之」、「質權人、
      承租人、受寄人或基於其他類似之法律關係，對於他人之
      物為占有者，該他人為間接占有人」，民法第767 條、第
      941 條分別定有明文。次按「對於物有事實上管領之力者
      為占有人」、「承租人基於租賃關係對於租賃物為占有者
      ，出租人為間接占有人」同法第940條、第941條亦有明文
      。是出租人係經由承租人維持其對物之事實上管領之力，
      仍係現在占有人。同法第767 條規定所有人對於無權占有
      其所有物者得請求返還之，所稱占有不惟指直接占有，即
      間接占有亦包括在內。
    經查：原執行法院除去前開地上權之處分，係屬合法、有
      效，已如上述。則甲○○所有之系爭地上物自係無權占用
      系爭土地，被上訴人基於系爭土地所有權人之地位，自得
      請求甲○○拆除系爭地上物，又盧文裕為系爭土地、系爭
      地上物之直接占有人，甲○○為間接占有人，依上開之說
      明，被上訴人請求甲○○、盧文裕應返還系爭土地，亦非
      無據，應予准許。
    (2)被上訴人行使抵押權時，聲請排除地上權，於第二次拍賣
      時承受，再以本件訴訟排除地上物，是否違反民法第148
      條之權利濫用及誠信原則？
    被上訴人主張：其基於所有權之權能，本得對於系爭土地
      自由用益或排除他人干涉，故被上訴人依民法第767 條而
      為本件請求，主觀上非以損害他人為目的，客觀上亦無造
      成他人損害過大之情況，並非權利濫用。再權衡被上訴人
      請求拆除系爭地上物所得之利益與上訴人所受之損害，不
      得據以認為被上訴人行使所有人之權利，有違權利社會性
      而屬權利濫用，則上訴人主張被上訴人提起本件訴訟所得
      甚微，致其權益嚴重受損，為權利濫用應不足採等語。甲
      ○○辯以：被上訴人於89年1 月10日就系爭土地設定最高
      限額抵押權時，並未設定地上權以禁止債務人對用益物權
      之行使，再於90年3 月29日變更權利價值為8760萬元，依
      強制執行分配表內第4 欄利息所示，其應於當時已知其債
      務人無力清償，卻放任債務人將系爭土地於90年5 月23日
      設定地上權予上訴人乙○○建造建物，於91年10月1 日出
      租予盧文裕經營飯館使用，被上訴人於該期間不聞不問，
      亦未依民法第871或872條之規定行使權利，任由乙○○於
      系爭土地上建築房屋、另為新建擴大規模而裝潢出租，始
      行使其抵押權，更於系爭土地第一次拍賣流標時，即聲請
      排除地上權而為拍賣，並於第二次拍賣時承受，以提起本
      件訴訟之方式排除系爭地上物，已侵害地上權及系爭地上
      物所有權人之權益，造成社會經濟秩序於紊亂，為權利濫
      用，有違誠信原則等語。
    按行使權利履行義務，應依誠實及信用方法，民法第148
      條第2 項定有明文。本件被上訴人於91年6月4日持原法院
      拍賣抵押物裁定，向執行法院聲請拍賣系爭土地，經執行
      法院訂期於92年4 月29日第一次拍賣，因無人應買，拍賣
      不成立，被上訴人乃向執行法院聲請排除前述之地上權，
      經執行法院認其上之地上權確已影響抵押權，而於92年5
      月19日以執行命令除去乙○○原有之地上權等情，已如上
      述，則被上訴人於第二次拍賣時承受系爭土地，再依民法
      第767 條規定，提起本件訴訟請求返還系爭土地，均屬於
      合法權利之行使，尚無誠實信用原則之違反可言，上訴人
      此部分之主張，亦顯無理由。
  ５、被上訴人得否請求上訴人甲○○返還相當於不當得利之金
      額？
    (1)被上訴人主張：甲○○於93年1月6日取得系爭地上物所有
      權，無權占用被上訴人所有之系爭土地，致被上訴人受有
      相當於租金利益之損害，且其與盧文裕就系爭地上物分別
      本於各自無權占有之法律關係，分別對被上訴人負有同一
      之不當得利債務，為不真正連帶債務關係，其中一人若已
      為給付，他人即同免其給付義務，是被上訴人自得請求甲
      ○○自93年1月6日起至返還系爭土地之日止，按月給付被
      上訴人相當於租金之不當利益賠償金94,187元等語。甲○
      ○辯以：盧文裕已自承自93年1月6日起並未給付任何租金
      予其本人，甲○○既未獲有利益，自無返還之問題，被上
      訴人此部份之請求並無理由等語。
    (2)經查：甲○○雖自93年1 月6 日起取得系爭地上物之所有
      權，然承租人即盧文裕於原審審理時陳稱：自93年1 月6
      日起即未給付租金，不認識甲○○等語（原審卷第48頁言
      詞辯論筆錄），再參諸甲○○因盧文裕積欠其租金，曾起
      訴請求盧文裕給付租金而獲勝訴判決確定，有原法院桃園
      簡易庭於93年12月2 日93桃簡字第1072號民事判決書暨民
      事判決確定證明書在卷可憑（本院卷第74至81頁），此外
      ，復無其他證據證明甲○○有自盧文裕處收取租金，堪認
      甲○○並未受有租金之利得，從而，被上訴人主張甲○○
      自93年1 月6 日起受有不當得利，並請求返還該不當得利
      即無理由，應予駁回。
七、綜上所述，被上訴人基於系爭土地所有權人之地位，依據民
    法第767 條物上請求權及同法第179 條不當得利之法律關係
    ，請求甲○○拆除系爭地上物，並應與盧文裕將系爭土地返
    還予被上訴人，另請求乙○○應給付被上訴人103,606 元，
    及自93年3 月16日起至清償日止按年息5%計算之利息部分，
    為有理由，應予准許，逾此部分之請求，則無理由，應予駁
    回。原審就上開應准許及不應准許部分，各為被上訴人及甲
    ○○勝訴之判決，並各為准免假執行及駁回假執行之宣告，
    於法並無違誤。上訴人及被上訴人之上訴及附帶上訴意旨，
    分別指摘原判決不當，求予廢棄改判，為無理由，均應予駁
    回。
八、本件事證已臻明確，兩造其餘之攻擊、防禦方法，核予判決
    結果不生影響，爰毋庸一一論述，併此敘明。
九、據上論結，本件上訴及附帶上訴均為無理由，依民事訴訟法
    第449 條第1 項、第78條、第85條第1 項前段，判決如主文
    。
中　　華　　民　　國　　94　　年　　11　　月　  15　　日
                  民事第四庭  審判長法  官  張劍男
                                    法  官  魏麗娟
                                    法  官  陳邦豪
正本係照原本作成。
如不服本判決，應於收受送達後20日內向本院提出上訴書狀，其
未表明上訴理由者，應於提出上訴後20日內向本院補提理由書狀
（均須按他造當事人之人數附繕本）上訴時應提出委任律師或具
有律師資格之人之委任狀；委任有律師資格者，另應附具律師資
格證書及釋明委任人與受任人有民事訴訟法第466條之1第一項但
書或第二項（詳附註）所定關係之釋明文書影本。
中　　華　　民　　國　　94　　年　　11　　月　  16　　日
　　　　　　　　　　　　　　　　　　書記官  張淑芬
附註：
民事訴訟法第466條之1（第一項、第二項）：
對於第二審判決上訴，上訴人應委任律師為訴訟代理人。但上訴
人或其他法定代理人具有律師資格者，不在此限。
上訴人之配偶、三親等內之血親、二親等內之姻親，或上訴人為
法人、中央或地方機關時，其所屬專任人員具有律師資格並經法
院認為適當者，亦得為第三審訴訟代理人。
